臺灣高等法院民事判決
                                      108年度上字第390號
上  訴  人  葉日榮  

            葉日有  
            葉日錦  
共      同
訴訟代理人  郭啟榮律師
被上訴人    財政部國有財產署北區分署

法定代理人  郭曉蓉  
訴訟代理人  黃秋田律師
複代理人    陳冠華律師

上列當事人間請求租佃爭議事件，上訴人對於中華民國108年2月
15日臺灣桃園地方法院107年度訴字第2460號第一審判決提起上
訴，本院於108年12月10日言詞辯論終結，判決如下：
    主  文
上訴駁回。
第二審訴訟費用由上訴人負擔。
    事實及理由
上訴人主張：桃園市楊梅區頭重溪段162-1、162-2、162-5、16
  2-11、162-21地號土地（合稱系爭土地，如個別則以各地號稱
  之）原為訴外人王振南所有，於政府施行耕地三七五減租條例
  前，即出租予伊父親葉雲趣耕種，嗣因王振南於民國80年4月1
  5日將系爭土地抵繳稅款而移轉為中國民國所有，並由被上訴
  人管理系爭土地，伊於87年與被上訴人簽訂耕地三七五租約（
  下稱系爭租約）。162-1、162-11及162-21地號土地已由楊梅
  區公所鋪設柏油路面，依耕地三七五減租條例第17條第1項第4
  款反面解釋，屬不可抗力而不能耕作。又162-2地號土地上之
  廣告鐵架，係訴外人周玉琴擬競選連任市議員，而於107年3、
  4月間架設競選廣告於道路邊緣，經桃園市政府公告徵收並於1
  06年12月派員查估地上物後，伊無排除之義務。另伊在162-5
  地號土地上種植370株左右之柚子樹，雖因部分乾枯，於桃園
  市政府派員查估時，仍有293株，在162-2地號土地上植有6株
  柚子樹，毗鄰之同段162-50、167-7地號土地則植有柚子樹、
  油茶樹及火龍果，而伊所種植之柚子樹每年收獲量25公噸餘，
  火龍果之採收期則長達5個月，故於栽種、養護上開數量龐大
  之果樹期間，自需備置各類農具、機具、肥料、農藥、管線等
  用品，且伊於土地上施設寬約1公尺、長100公尺之水泥地面，
  供農機運送作物，並搭設可遮風避雨之臨時鐵質棚架或貨櫃屋
  ，供堆放耕種機具，兼供暫時儲放大量收成果實，客觀上難謂
  逾必要性、合理性或比例原則，而有不自任耕作之情事。162-
  2、162-5地號土地依平均地權條例第11條規定「有償撥用」給
  桃園市，被上訴人主張伊未自任耕作、原訂租約無效，致伊無
  從依平均地權條例第11條第3項準用第1項規定向被上訴人請求
  地價補償費，伊在該2筆土地有償撥用前，是否存在租賃關係
  ，有即受確認判決之法律上利益。伊就162-1、162-11、162-2
  1地號土地既非不自任耕作，而係經依法編定或變更為非耕地
  使用時，依耕地三七五減租條例第17條第1項第5款規定，伊應
  受同條第2項第3款規定之補償金，亦不應受剝奪，於被上訴人
  補償上訴人前，上訴人就上開土地之租賃關係是否存在，亦有
  即受確認判決之法律上利益等語。原審為上訴人敗訴之判決，
  上訴人提起上訴，上訴聲明：㈠原判決廢棄。㈡確認兩造就162-
  2、162-5地號土地，於有償撥用予桃園市前，其租賃關係存在
  。㈢確認兩造就162-1、162-11、162-21地號土地之租賃關係存
  在。
被上訴人則以：162-2地號土地上架有廣告招牌鐵架，162-5地
  號土地上則鋪設水泥地面並搭建鐵皮建物而停放車輛等，並多
  堆有雜物未清，上訴人自有耕地三七五減租條例第16條所定之
  不自任耕作情事，並致系爭租約全部無效。又162-5地號土地
  上之鐵皮建物及擺放之貨櫃等非供農用之物，於107年5月11日
  會勘後即行拆除或剷除，顯見上訴人對其有處分權，非因不可
  抗力而不於其上耕作，且任其荒廢至少3年半有餘。且系爭162
  -1、162-11、162-21地號土地上之柏油道路現況，甚系爭土地
  上僅有零星株低矮樹木，而無上訴人所稱實質耕作之情形，與
  耕地三七五減租條例係為保障弱勢承租人、確保農地農用之立
  法目的有違，故不論係上訴人因不自任耕作而致系爭租約無效
  ，或非因不可抗力繼續1年以上不耕作，系爭租約既經被上訴
  人合法終止而消滅，兩造間就系爭土地自再無租賃關係存在等
  語，資為抗辯。
上訴人之被繼承人葉雲趣前曾向王振南承租系爭土地，葉雲趣
  於76年1月24日死亡。系爭土地於80年4月15日以抵繳稅款原因
  登記為中華民國所有，管理者為財政部國有財產署，實際上由
  被上訴人擔任管理者。上訴人於87年2月3日向被上訴人承租系
  爭土地，租賃期間自87年2月3日至92年12月31日；兩造於92年
  12月5日續訂租約，租期自93年1月1日起至102年12月31日；兩
  造又於102年10月31日續訂租約，租期自103年1月1日起至112
  年12月31日止。162-1、162-11、162-21地號土地現況為道路
  ，巷道是在87年5月8日至88年6月9日間開始存在，近十數年來
  為楊梅區公所依道路現況鋪設瀝青混凝土範圍辦理養護，其中
  162-1地號土地編為瑞梅街118巷，162-11、162-21地號土地編
  為瑞溪路1段256巷。162-5地號土地上原有之鐵皮棚架、鐵皮
  房屋及水泥地均係上訴人所搭蓋及鋪設。系爭162-2、162-5地
  號2筆土地現況為公九公園，107年5月2日因桃園市楊梅區公所
  為興闢公園用地需要有償撥用予桃園市之事實，為兩造所不爭
  執（見本院卷1第432至433頁、本院卷2第161頁），並有葉雲
  趣除戶謄本、土地登記謄本、承租國有非公共不動產申請書、
  臺灣省桃園縣楊梅鄉鎮耕地租約登記簿、國有耕地租賃契約書
  、國有非公用不動產換約續租申請書足憑〔見原審卷第46至50
  頁、第65至69頁、第88至100頁，本院卷1第161頁，外放桃園
  市政府耕地租佃委員會國有耕地租佃委員會租佃爭議卷宗（下
  稱調處卷）第57至58頁〕。
上訴人主張承租系爭土地並無不自任耕作、原訂租約無效情事
  ，請求確認兩造就162-2、162-5地號土地於有償撥用予桃園市
  前其租賃關係存在，確認兩造就162-1、162-11、162-21地號
  土地之租賃關係存在，為被上訴人以前情詞所否認。經查：
㈠上訴人違反應自任耕作之規定，一部不自任耕作，致全部租約
  歸於無效。
  1.按耕地三七五減租條例第16條第1項所謂承租人應自任耕作
    ，係指承租人應以承租之土地供自己從事耕作之用而言，若
    承租人有積極的以承租之土地建築房屋居住，或供其他非耕
    作之用、或與他人交換耕作、或將之轉租或借與他人使用等
    情事，均在不自任耕作之列。次按耕地租賃，承租人應自任
    耕作，以承租之耕地供耕作之用，否則原定租約無效，且所
    謂原定租約無效，係指同一租約無效，或同一租約內租賃多
    筆耕地，僅對其中一筆或數筆不自任耕作，該租約全部均歸
    無效，縱當事人嗣續訂租約，亦不能使業已無效之原訂租約
    回復其效力。
  2.上訴人於87年2月3日向被上訴人承租系爭土地、兩造於92年
    12月5日續訂租約、又於102年10月31日續訂租約後，被上訴
    人桃園辦事處於107年3月27日勘查結果系爭土地上有鐵皮棚
    架、鐵皮房屋、水泥地使用，並有106年11月30日照片8張，
    其中第1張照片為162-2地號土地上立有「Ｐ富廣滿味樓專用
    停車場」廣告鐵架（調處卷第87頁），其中第3張、第5張照
    片為162-5地號土地上有水泥空地及鐵皮屋頂棚架4格，其中
    3格鐵皮棚架內各停放1輛汽車（調處卷第87至88頁）。被上
    訴人桃園辦事處於107年4月9日以台財產北桃二字第1073600
    8830號函上訴人以其因未依原租約約定用途使用系爭土地，
    違反耕地三七五減租條例致租約無效，且同時終止( 87)國
    耕租字第00020號國有耕地租賃契約書（見調處卷第83至84
    頁）。上訴人於107年4月16日向桃園市楊梅區公所申請租佃
    爭議調解，楊梅區公所於同年5月3日發函上訴人、被上訴人
    、桃園市楊梅地政事務所等訂同年5月11日辦理現地勘查，
    被上訴人桃園辦事處因人力調派困難不克派員與會，107年5
    月11日由楊梅區公所、桃園市楊梅地政事務所及上訴人等至
    系爭土地現場會勘，楊梅區公所製作之107年5月11日會勘紀
    錄記載：「頭重溪段162-1、162-11及162-21地號土地目前
    作公用道路使用。162-2地號種植柚子樹並有廣告鐵架一副
    ，162-5地號，大部分種植柚子樹，部分面積（約80平方公
    尺）鋪設水泥地，搭蓋鐵皮建物及棚架放置雜物。水泥道路
    共約100平方公尺」，並拍攝照片24張，其中第1、2張為162
    -1地號土地現況為道路，第3張為162-2地號土地上灰色鐵架
    ，第4張為162-2地號土地上之柚子樹，第5、6張為162-11地
    號土地現況為道路，第7、8張為162-21地號土地現況為道路
    ，其中第8張照片在162-21地號土地旁之162-2地號土地上立
    有「Ｐ富廣滿味樓專用停車場」廣告鐵架（調處卷第99頁下
    方，本院卷1第529頁下方），第9至10張照片為162-5地號土
    地上水泥空地及鐵皮棚架4格內置放雜物（調處卷第101頁，
    本院卷1第531頁），第11張照片為162-5地號土地上水泥空
    地、鐵皮棚架4格及與其垂直之另外鐵皮棚架2格（調處卷第
    103頁上方，本院卷1第535頁上方），第12至14張、第20張
    、第22張照片為農作柚子樹及柚子樹間寬約1公尺水泥通道
    ，第15至17張照片為柚子樹間之農用工具室及簡易棚架為水
    泥地，簡易棚架內有部分放置花盆、鳥籠、若干長方體塑膠
    籃子、手推車、塑膠桶、桌椅等物，第18、19張照片為柚子
    樹間之簡易棚架為水泥地，簡易棚架內有部分是堆疊放置許
    多長方體塑膠籃子、電扇等物，第21張照片為水邊水泥地上
    有水管、塑膠桶等物，第23、24張照片為162-5地號水泥空
    地上有貨櫃屋1個（見調處卷第91至115頁，本院卷第517至5
    47頁）。柚子樹間之寬約1公尺水泥通道、柚子樹間之農用
    工具室及水泥地上簡易棚架、水泥地上簡易棚架、水邊水泥
    地、水泥空地上貨櫃屋（見調處卷第103頁下方至115頁照片
    ），應認為係為載運肥料或農耕機具出入方便、灌溉方便、
    放置農具及放置收成柚子所設，用以輔助農耕目的所為。桃
    園市政府工務局並於106年12月「桃園市楊梅區公九公園用
    地」地上物查估時，就162-2地號土地上之柚子6株、162-5
    地號土地上之柚子293株、農用工具室34.22㎡、簡易棚架31.
    53㎡、農用工具室（貨櫃屋）遷移費、簡易棚架15.48㎡計價
    補償上訴人，有桃園市政府檢送之「桃園市楊梅區公九公園
    用地」地上物查估農林作物、畜禽類補償（遷移）調查表，
    農林作物、畜禽類補償（遷移）費清冊可稽（見本院卷1第3
    17頁、第321至325頁、第333至339頁，第367至369頁、第37
    1頁、第377至379頁）。然162-2地號土地上所立「Ｐ富廣滿
    味樓專用停車場」廣告鐵架，162-5地號土地上臨瑞溪路1段
    之水泥空地及鐵皮屋頂棚架部分，則難認為是供耕作使用，
    詳如下述。
  3.162-2地號土地上立有「Ｐ富廣滿味樓專用停車場」廣告鐵架
    ，有100年11月之Goole街景圖，106年11月20日及107年5月1
    1日照片，107年5月11日會勘紀錄可稽（見本院卷1第87頁，
    調處卷第87頁第1張、第99頁下方，本院卷1第529至531頁）
    ，顯非供耕作使用。上訴人在調處及原審審理中，均未爭執
    該廣告鐵架係位於162-2地號土地上（見調處卷第91至92頁
    會勘紀錄，原審卷第28至29頁起訴狀，原審卷第77頁筆錄）
    ，至本件審理中方主張：該廣告鐵架究係豎立於162-2地號
    或已成為道路之162-21土地上，卷內並無任何憑據云云（本
    院卷2第190頁）。經查：楊梅區公所於107年5月3日發函上
    訴人、被上訴人、桃園市楊梅地政事務所等訂同年5月11日
    辦理現地勘查，107年5月11日會勘時桃園市楊梅地政事務所
    有派員到場並在會勘紀錄第1頁簽章（見原審卷第89、91頁
    ），楊梅區公所既於會勘前發函予桃園市楊梅地政事務桃所
    ，桃園市楊梅地政事務所人員並於會勘時到場，顯係為確定
    各地號之位置，則楊梅區公所承辦人在會勘紀錄第2頁記載
    系爭土地各地號之使用現況時，其中162-2地號記載：「種
    植柚子樹並有廣告鐵架一副」，應認係經桃園市楊梅地政事
    務所人員指界後所為，上訴人之上開主張，並不足採。
  4.上訴人在162-5地號土地上臨瑞溪路1段256巷道有鋪設水泥
    空地及搭建鐵皮棚架，鐵皮棚架內停放汽車，巷道與水泥空
    地間設有鐵柵欄，鐵柵欄上掛有「車庫前　請勿停車」之標
    示，從巷道進入鐵柵欄後，先是大片水泥空地（無遮雨作用
    ），之後才是鐵皮棚架（有遮雨作用），水泥空地及鐵皮棚
    架隔瑞溪路1段256巷道之另一側為上訴人位於160-44地號土
    地之同巷8、10、12號房屋，即上訴人之房屋與上開水泥空
    地鐵皮棚架分別位於瑞溪路1段256巷道之西側及東側，有99
    年10月及100年11月之Goole街景圖，106年11月20日及107年
    5月11日照片，107年5月11日會勘紀錄可稽（見本院卷1第89
    至93頁，調處卷第87頁第3張、第88第5張），並有103年11
    月21日、104年5月3日、105年6月16日林務局農林航空測量
    所航空照片足憑（見調處卷第133至137頁），顯非供耕作使
    用。上訴人雖主張：伊等承租耕作之系爭土地，及另以葉日
    錦名義承租實為伊等共耕之同段162- 50、162-7、167-7及1
    67四筆土地均相毗鄰，約自83年間起全面改種柚子樹，柚子
    樹苗栽植後約5年可長果開始採摘，每棵柚子樹產量約130粒
    ，其中160-50地號土地部分改種火龍果，167及167-7地號土
    地有改種油茶樹，伊等栽種養護上開數量龐大之柚子樹、火
    龍果、苦茶樹期間，自需備置各項農具、機具、肥料、農藥
    、管線及收果之大量塑膠籃子，必需逐籃放置於通風良好、
    地面乾燥、無雨淋、日晒或浸水之虞之水泥地上之鐵棚架內
    ，鐵棚內的肥料用完後或柚子採收季節外，才會停放車輛云
    云（見本院卷2第191至193頁），惟查：桃園市政府工務局
    於106年12月「桃園市楊梅區公九公園用地」地上物農林作
    物調查表，162-5地號土地「農業生產設備（施）調查估價
    表」有記載柚子樹293株、樟樹2株、農用工具室34.22㎡（長
    6.11m、寬5.6m）、簡易棚架31.53㎡（長6.11m、寬5.16m）
    、農用工具室（貨櫃屋）遷移費、簡易棚架15.48㎡（長4.5m
    、寬3.44m），並依此記載計算發放補償費予上訴人，有桃
    園市政府檢送之「桃園市楊梅區公九公園用地」地上物查估
    農林作物補償（遷移）調查表，農林作物補償（遷移）費清
    冊可稽（見本院卷1第317頁、第333至339頁、第367頁、第3
    71頁、第377至379頁），162-5地號土地「農業生產設備（
    施）調查估價表」並未記載非供農用之臨瑞溪路1段256巷道
    之水泥空地及鐵皮棚架部分，亦未發放補償費；至上訴人所
    述與系爭土地毗鄰耕作之162-50地號（原地號162-7）、167
    -7地號（原地號167），依上開農林作物補償調查表及補償
    費清冊之記載，土地所有權人均為中華民國，然「土地耕作
    者」及「農作物耕作者所有權人」均為葉日錦，並非本件上
    訴人3人，又162-50地號（原地號162-7）土地除有農作物柚
    子及火龍果外，尚有農用工具室27.60㎡、簡易棚架14.36㎡，
    並依此記載計算發放補償費予葉日錦（見本院卷1第349至35
    3頁、第373頁、379頁），167-7地號（原地號167）土地上
    有油茶樹30株，並依此記載計算發放補償費予葉日錦（見本
    院卷1第355至357頁、第373頁、第379頁）。162-50、167-7
    地號土地之承租人為葉日錦1人，與系爭土地並非同一租約
    ，上訴人自不得以「葉日錦名義承租實為伊等共耕」為由，
    將162-50、167-7地號之柚子樹、火龍果、苦茶樹所需備置
    農具、機具、肥料、農藥、管線及收果之塑膠籃子等，作為
    有需要使用162-5地號土地臨瑞溪路1段256巷道之水泥空地
    及鐵皮棚架之理由，況162-50地號本有農用工具室27.60㎡、
    簡易棚架14.36㎡可供使用。162-5地號土地上之農用工具室3
    4.22㎡、簡易棚架31.53㎡、貨櫃屋、簡易棚架15.48㎡，業已
    足供同一租約之162-2、162-5地號土地上之農耕使用。
  5.上訴人之鄰居余鳳英在本院證稱：中秋節前、後約半個月至
    1個月期間，上訴人會請伊幫採收柚子，伊只有幫忙上訴人
    從園裡推回車庫（後改稱）不是車庫是推回放置肥料之處，
    本院卷1第89至93頁照片鐵皮棚架裡的車輛是上訴人及其家
    人的車輛，因為肥料用完後，才會停放車輛，柚子採收季節
    時用來儲放柚子，儲放柚子的期間伊不清楚等語（筆錄見本
    院卷1第205至207頁）。上訴人之外甥鄒年亮在本院證稱：
    伊外婆住在系爭土地附近，伊常跟媽媽回娘家，1年約去3、
    4次，伊幾乎每年都會去幫忙採收柚子，採收期間約為中秋
    節前1個月至後1個月，很多籃子堆放在家裡或空地有遮雨的
    地方，鐵棚印象中有2、3個，本院卷第89至93頁照片鐵皮棚
    架是採收的柚子堆放處，該等照片鐵皮棚架內的車子是上訴
    人的車子，伊去的時候有時候會看到車子放在鐵皮棚架內等
    語（筆錄見本院卷1第209至212頁）。162-2、162-5地號土
    地於106年12月辦理地上查估農業生產設備(施)調查並發放
    農林作物補償費，被上訴人桃園辦事處於107年4月9日以台
    財產北桃二字第10736008830號函上訴人以其因未依原租約
    約定用途使用系爭土地違反耕地三七五減租條例致租約無效
    ，107年5月2日因桃園市楊梅區公所為興闢公園用地需要而
    有償撥用予桃園市之事實，已如前述，依卷內99年10月及10
    0年11月之Goole街景圖，106年11月30日照片均顯示162-5地
    號土地上臨瑞溪路1段256巷道之鐵皮棚架係供停放汽車使用
    ，並有水泥空地，並未供農業使用（見本院卷1第89至93頁
    ，調處卷第87頁第3張、第88頁第5張），而99年中秋節為9
    月22日，99年10月為證人余鳳英、鄒年亮所述中秋節後1個
    月期間，當時鐵皮棚架3格內僅各停放3輛汽車，並無儲放柚
    子情形，水泥空地上亦未置放柚子（見本院卷1第90頁下方
    、91頁上方、93頁下方照片），上開所有照片之鐵皮車棚亦
    均無放置肥料或儲放柚子情形，則證人余鳳英、鄒年亮所述
    臨瑞溪路1段256巷道之鐵皮棚架是供放置肥料及儲放柚子云
    云，與照片所示事實不符，均難採信。臨瑞溪路1段256巷道
    之水泥空地及鐵皮棚架無從認定係上訴人為便利系爭租約耕
    作或以耕作為目的所建造之用。
  6.綜上，162-2地號土地上有架設廣告鐵架，系爭162-5地號土
    地臨瑞溪路1段256巷道所鋪設水泥空地及搭蓋鐵皮棚架供停
    放汽車之用，巷道與水泥空地間之鐵柵欄上掛有「車庫前請
    勿停車」之標示，顯非供耕作使用，揆諸前開說明，一部不
    自任耕作，其全部租約均歸於無效，則系爭租約全部歸於無
    效。
  ㈡系爭租約既全部歸於無效，上訴人請求確認兩造就系爭162-2
    、162-5地號土地於有償撥用予桃園市前其租賃關係存在，
    確認兩造就系爭162-1、162-11、162-21地號土地之租賃關
    係存在，為無理由。
  綜上所述，上訴人違反應自任耕作之規定，一部不自任耕作
    ，致全部租約歸於無效，上訴人請求確認兩造就162-2、162
    -5地號土地於有償撥用予桃園市前其租賃關係存在，確認兩
    造就系爭162-1、162-11、162-21地號土地之租賃關係存在
    ，為無理由，不應准許。從而原審所為上訴人敗訴之判決，
    並無不合，上訴論旨指摘原判決不當，求予廢棄改判，為無
    理由，應駁回其上訴。
  本件事證已臻明確，兩造其餘之攻擊或防禦方法及所用之證
    據，經本院斟酌後，認為均不足以影響本判決之結果，爰不
    逐一論列，附此敘明。
  據上論結，本件上訴為無理由，依民事訴訟法第449條第1項
    、第78條、第85條第1項前段，判決如主文。
中　　華　　民　　國　　108 　年　　12　　月　　24　　日
                  民事第十八庭  
                      審判長法  官  吳青蓉
                            法  官  林政佑
                            法  官  周美雲
                            
正本係照原本作成。
不得上訴。
中　　華　　民　　國　　108 　年　　12　　月　　24　　日

  　　　　　　　　　　　　　書記官  呂  筑